【裁判字號】    95,上訴,718
【裁判日期】    950815
【裁判案由】    偽證
【裁判全文】
臺灣高等法院臺南分院刑事判決         95年度上訴字第718號
上  訴  人  臺灣嘉義地方法院檢察署檢察官
被      告  甲○○
選任辯護人  扶助律師  陳正芳律師
上列上訴人因被告偽證案件，不服臺灣嘉義地方法院95年度訴字
第106號，中華民國95年6月 8日第一審判決（起訴案號：臺灣嘉
義地方法院檢察署94年度偵字第3248號），提起上訴，本院判決
如下：
    主  文
上訴駁回。
    理  由
一、本件公訴意旨略以：被告甲○○並無與大陸地區女子林香玉
    結婚之真意，仍與涂百鴻基於使林香玉得以非法進入臺灣地
    區之犯意聯絡，於民國92年 8月19日前往大陸福建省福州市
    與林香玉辦理假結婚。竟基於偽證之犯意，於94年4 月26日
    下午3時許，在臺灣嘉義地方法院94年度簡上字第5號涂百鴻
    被訴偽造文書案件（下簡稱涂百鴻被訴偽造文書案件）審理
    中，供前具結，而就審判長訊及有無與林香玉結婚真意等與
    案情有重要關係之事項，虛偽證稱：「真的要結婚」等語，
    因認被告涉犯刑法第168條之偽證罪嫌云云。
二、公訴人認被告甲○○涉嫌偽證罪，係以(1)被告於偵查中之自
    白、(2)臺灣嘉義地方法院94年度簡上字第5號94年4月26日審
    判筆錄影本，及(3)該案刑事判決影本等，為其論據。
三、按被告甲○○在涂百鴻被訴偽造文書案件審理中，於94年4
    月26日到場作證，供前具結，並就審判長訊及是否具與林香
    玉結婚之真意乙節，證稱：「真的要結婚」等語之事實，業
    據被告坦承在卷，並有上開刑事案件94年4月26日審判筆錄
    影本可查，且經原審法院調閱該刑事卷宗核閱明確，固堪認
    定。然查：
  (一)按證人恐因陳述致自己或與其有前條第1 項關係之人（現為
    或曾為被告或自訴人之配偶、直系血親、三親等內之旁系血
    親、二親等內之姻親或家長、家屬者）受刑事追訴或處罰者
    ，得拒絕證言，此為刑事訴訟法第181 條所明定。該法條意
    旨在於免除證人陷於抉擇控訴自己或與其有一定身分關係之
    人、或陳述不實而受偽證之處罰、或不陳述而受罰鍰處罰，
    甚而主觀上認為違反具結文將受偽證處罰之困境。又證人此
    項拒絕證言權，與被告之緘默權，同屬不自證己罪之特權，
    為確保證人此項權利，刑事訴訟法第186條第2項規定法官有
    告知證人之義務，如法官未踐行此項告知義務，即告以具結
    之義務及偽證之處罰並命朗讀結文後具結，將使證人陷於如
    前述之抉擇困境，無異剝奪證人此項拒絕證言權，強迫其作
    出讓自己入罪之陳述，違反不自證己罪之原則，自係侵犯證
    人此項權利（最高法院94年度台上字第51判決意旨參照）。
    依前揭立法意旨及說明，刑事訴訟法第186條第2項所定告知
    義務，乃法官令證人具結前應遵守之法定程序，屬具結內涵
    之一部，若未履行此等程序，即命其具結，應不生具結之效
    力。
  (二)查依原審法院94年度簡上字第5號刑事案件94年4月26日審判
    筆錄記載，本件被告於該案作證時，審判長法官並未先踐行
    刑事訴訟法第186條第2項「證人得拒絕證言權利」之告知義
    務，即逕行對被告諭知以具結之義務及偽證之處罰，隨即命
    被告朗讀結文後具結，依前開說明，已侵犯被告甲○○不自
    證己罪之拒絕證言權，因未踐行法定告知程序，所令具結應
    不生具結之效力，即欠缺刑法第168 條偽證罪所定「經供前
    或供後具結」之構成要件，而無從以偽證罪相繩。
  (三)至公訴意旨雖以被告就其與涂百鴻共同行使使公務員登載不
    實文書之犯罪事實，業經原審法院於93年8 月15日以93年度
    嘉簡字第798號判決有期徒刑3月、緩刑3 年確定，因認被告
    於涂百鴻被訴偽造文書案件作證前，已因該犯罪事實遭受刑
    事處罰確定，而無「『恐』因陳述而受刑事追訴或處罰」之
    情形。然未履行「拒絕證言權利」之告知程序，所令具結應
    不生具結之效力，已如前述，端不因證人之前是否就所述事
    實經刑事追訴或處罰，而異其效力。況且，原審法院93年度
    嘉簡字第79 8號確定判決所認定之犯罪事實，係附表(1)所示
    事實，而認被告係犯行使使公務員登載不實文書罪，此有前
    揭刑事判決在卷可按；而涂百鴻被訴偽造文書案件之審理範
    圍，則除前揭事實外，另包括附表(2)所示事實，而認涂百鴻
    除犯行使使公務員登載不實之文書罪外，另犯使大陸地區人
    民非法進入臺灣地區罪，並認被告與之為共同正犯，此亦有
    上開刑事判決可憑。被告除確定判決認定之附表(1)犯行外，
    既尚參與附表(2)犯罪事實，而兩項事實有無裁判上一罪之關
    係，尚待檢察官偵查或法院審理，且亦非無法律專業知識之
    被告於作證時所能預先知曉，則被告作證時顯尚非無受刑事
    追訴或處罰之虞。因此，被告於涂百鴻被訴偽造文書案件中
    作證為真實之陳述，無異證明自己參與犯行，即不免陷於抉
    擇真實陳述而自證己罪、或虛偽陳述而觸犯偽證罪之困境。
    公訴人認被告附表(1)犯罪事實業經原審法院93年度嘉簡字第
    798號判刑確定，即無刑事訴訟法第181條「恐因陳述而受刑
    事追訴、處罰」情形，容有誤會，附此敘明。
四、此外，復查無其他確切之積極證據，足以證明被告確有符合
    公訴人所指偽證罪之構成要件犯行，原審法院因而為被告無
    罪判決之諭知，於法並無不合，公訴人上訴意旨仍執前詞，
    指摘原判決不當，為無理由，應予駁回。
據上論結，應依刑事訴訟法第368條，判決如主文。
本案經檢察官羅清溪到庭執行職務。
中    華    民    國    95    年    8     月    15    日
                刑事第三庭  審判長法  官  陳  義  仲
                                  法  官  宋  明  蒼
                                  法  官  陳  顯  榮
以上正本證明與原本無異。
檢察官如不服本判決應於收受本判決後10日內向本院提出上訴書
，其未敘述上訴理由者並得於提起上訴後10日內向本院補提理由
書。
                              書記官  陳  明  芬
中    華    民    國    95    年    8     月    15    日
附表(1)事實：
      甲○○持假結婚之相關文件，使承辦戶籍登記之公
      務員將不實之結婚事項登載於戶籍登記簿等公文書
      ；並持以向內政部警政署入出境管理局申辦大陸地
      區人民進入臺灣地區旅行證而行使之事實。
附表(2)事實：
      涂百鴻等人藉由行使使公務員登載不實文書，使承
      辦人員誤發「中華民國臺灣地區入出境許可證」，
      林香玉因而得於93年2 月18日持該入出境許可證非
      法進入臺灣地區之事實。


司法院資訊處製作；財團法人民間司法改革基金會備份。
